---
output: html_document
editor_options: 
  chunk_output_type: console
---
# Semana 6 {#sem6}

## Variáveis aleatórias contínuas
Até o momento, vimos variáveis aleatórias discretas, ou seja, variáveis aleatórias em que o conjunto de valores possíveis que elas podem assumir é finito ou enumerável.
Existem variáveis aleatórias cujo conjunto de valores possíveis é não enumerável.
Por exemplo, a hora de chegada de um metrô na estação Butantã.

```{definition, name="Variável aleatória contínua"}
$X$ é uma variável aleatória contínua se existir uma função não negativa $f$, definida para todo real $x\in(-\infty,\infty),$ que tenha a propriedade de que, para qualquer conjunto $B$ de números reais,
\begin{equation}
  P(X\in B) = \int_{B}f(x)dx.
  (\#eq:eqVAC)
\end{equation}
A função $f$ é chamada de *função densidade de probabilidade* da variável aleatória $X$, veja a Figura \@ref(fig:figFab2).
```



```{r, message=FALSE, warning=FALSE, echo=FALSE, label="figFab2", out.width='90%', fig.align="center", fig.cap="Função densidade de probabilidade f."}
options(OutDec= ",")
library(ggplot2)
library(dplyr)
s = seq(-5,5,by=0.01)
df = data.frame(x=(s),y=dnorm(s)) %>% 
         mutate(ab = ifelse(x >= 1 & x<=2, x, 0))
ggplot(df, aes(x,y))+
  # geom_function(fun=dnorm, col="blue", size=2)+
  geom_area(mapping = aes(x = ab, y=y), fill = "gray")+
  geom_line(size=2)+
  scale_x_continuous(expand = c(0, 0), limits=c(-4,4), 
                     breaks=c(1,2),
                     labels=c("a","b"))+
  scale_y_continuous(expand = c(0.02, 0), limits=c(0,.4))+
  theme_bw()+
  theme(legend.position = "none",
        panel.grid.major = element_blank(), panel.grid.minor = element_blank(),
        panel.background = element_blank(), 
        axis.line = element_line(colour = "black"),
        axis.ticks.y = element_blank(),
        axis.text.y = element_blank())+
  labs(y="f(x)", x="P(a<X<b)=área da região sombreada")
options(OutDec= ".")
```

A Equação \@ref(eq:eqVAC) diz que a probabilidade de que $X$ esteja em $B$ pode ser obtida integrando-se a função de densidade de probabilidade ao longo do conjunto $B$.
Como $X$ deve assumir algum valor, $f$ deve satisfazer
$$1=P\big(X\in(-\infty,\infty)\big)=\int_{-\infty}^{\infty}f(x)dx$$

A partir da Equação \@ref(eq:eqVAC), fazendo $B=[a,b]$, obtemos
\begin{equation}
  P(a\leq X\leq b) = \int_{a}^{b}f(x)dx.
  (\#eq:eqVACab)
\end{equation}
E se fizermos $b=a$, temos
$$P(a\leq X\leq a) = P(X=a) = \int_{a}^{a}f(x)dx = 0.$$
A equação acima nos diz que a probabilidade de uma variável aleatória contínua assumir qualquer valor específico é zero.
Portanto, para uma variável aleatória contínua,
$$P(X<a)=P(X\leq a) = \int_{-\infty}^{a}f(x)dx.$$

```{example}
Suponha que $X$ seja uma variável aleatória contínua cuja função densidade de probabilidade é dada por 
\begin{equation*}
  f(x) =
    \begin{cases}
      c(4x-2x^2) & \text{se } 0 < x < 2\\
      0 & \text{caso contrário.}\\
    \end{cases}       
\end{equation*}
 
(a) Qual é o valor de $c$?
(b) Determine P(X>1).
      
      
      
      
```

```{solution}
(a) como $f$ é a função de densidade de probabilidade de $X$, devemos ter $\int_{-\infty}^{\infty}f(x)dx=1,$ o que implica
$$c\int_{0}^{2}(4x-2x^2)dx=1,$$
ou seja,

$$c\bigg(2x^2-\frac{2x^3}{3}\bigg)\Bigg\vert_{x=0}^{x=2}dx=1,$$
        
o que implica em
$$c=\frac{3}{8}.$$
        
(b) Com o resultado do item anterior, temos que $P(X>1)=\int_{1}^{\infty}f(x)dx=$ $\frac{3}{8}\int_{1}^{2}(4x-2x^2)dx=\frac{1}{2}.$
```


```{example}
O tempo de vida, em horas, de um componente de um aparelho eletrônico é uma variável aleatória com função densidade de probabilidade dada por
\begin{equation*}
  f(x) =
    \begin{cases}
      0 & x \leq 100\\
      \frac{100}{x^2} & x > 100\\
    \end{cases}       
\end{equation*}

Qual é a probabilidade de que exatamente 2 de 5 componentes deste aparelho tenham que ser trocados nas primeiras 150 horas de uso?
Suponha que os eventos $E_i$, $i=1,2,3,4,5,$ em que o $i$-ésimo componente tem que ser substituído dentro deste intervalo de tempo sejam independentes.
      
```

```{solution}
Do enunciado do problema, temos
\begin{align*}
  P(E_i) &= \int_{0}^{150} f(x)dx \\
  &= 100\int_{0}^{150}x^{-2}dx\\
  &= \frac{1}{3}.
\end{align*}

  Portanto, da independência dos eventos $E_i$ tem-se que a probabilidade deseja é 
  $${5 \choose 2}\bigg(\frac{1}{3}\bigg)^2\bigg(\frac{2}{3}\bigg)^3.$$
```

A relação entre a função distribuição acumulada $F$ e a função densidade de probabilidade $f$ é dada por
$$F(a) = P(X\in(-\infty,a))=\int_{-\infty}^{a}f(x)dx.$$
Derivando ambos os lados dessa equação, temos
$$\frac{d}{da}F(a)=f(a),$$
ou seja, a função densidade de probabilidade é a derivada da função distribuição acumulada.

## Esperança e variância de variáveis aleatórias contínuas

Lembre-se que o valor esperado de uma variável aleatória discreta $X$ é
$$E[X] = \sum_x xP(X=x).$$
Se $X$ é uma variável aleatória contínua com função densidade de probabilidade $f(x),$ então, como 
$$f(x)dx  \approx P(x\leq X \leq x+dx), \qquad \text{para } dx \text{ pequeno,}$$
é análogo definir o valor esperado de $X$ como
$$E[X] = \int_{-\infty}^{\infty}xf(x)dx.$$
A proposição a seguir é útil para o cálculo da variância de uma variável aleatória contínua.

```{proposition}
Se $X$ é uma variável aleatória contínua com função densidade de probabilidade $f(x)$, então, para qualquer função de valor real $g$,
$$E[g(X)] = \int_{-\infty}^{\infty}g(x)f(x)dx.$$
```

A variância de uma variável aleatória contínua é definida de forma exatamente igual à de uma variável aleatória discreta. 
Isto é, se $X$ é uma variável aleatória com valor esperado $\mu$, então a variância de $X$ é definida (para qualquer tipo de variável aleatória) como
$$Var(X)= E[(X-\mu)^2].$$
A fórmula alternativa é
$$Var(X) = E[X^2]-(E[X])^2.$$

## Variável aleatória normal

Dizemos que X é uma variável aleatória normal, ou simplesmente que $X$ é normalmente distribuída,com parâmetros $\mu$ e $\sigma^2$,se a função densidade de $X$ é dada por
$$f(x) = \frac{1}{\sqrt{2\pi}\sigma}e^{-(x-\mu)^2/2\sigma^2} \qquad -\infty<x<\infty.$$
Os parâmetros $\mu$ e $\sigma^2$ de uma variável aleatória normal representam, respectivamente, o seu valor esperado e a sua variância.

Um importante fato a respeito de variáveis aleatórias normais é que se $X$ é
uma variável aleatória normalmente distribuída com parâmetros $\mu$ e $\sigma^2$, então $Y = aX + b$ é normalmente distribuída com parâmetros $a\mu+b$ e $a^2\sigma^2.$
Uma implicação importante desse resultado é que se X é normalmente distribuída com parâmetros $\mu$ e $\sigma^2$, então $Z = (X-\mu)/\sigma$ é normalmente distribuída com parâmetros $0$ e $1$. 
Tal variável aleatória é chamada de variável aleatória *normal padrão*.

```{r, message=FALSE, warning=FALSE, echo=FALSE, label="figFab", out.width='90%', fig.align="center", fig.cap="Função densidade de probabilidade normal com média e variância arbitrários."}
options(OutDec= ",")
library(ggplot2)
library(dplyr)

mu <-10
sigma<-2
s = seq(mu-10*sigma,mu+10*sigma,by=0.01)
df = data.frame(x=(s),y=dnorm(s,mu,sigma))
ggplot(df, aes(x,y))+
  geom_vline(xintercept = mu, linetype="dashed", color="gray")+
  geom_line(size=2)+
  scale_x_continuous(expand = c(0, 0), limits=c(0, mu+4*sigma),
                     breaks=c(mu-2*sigma, mu-sigma,mu,mu+sigma, mu+2*sigma),
                     labels=c(expression(mu~-~2~sigma),
                              expression(mu~-~sigma),
                              expression(mu),
                              expression(mu~+~sigma),
                              expression(mu~+~2~sigma)))+
  scale_y_continuous(expand = c(0, 0), limits=c(0,max(df$y)*1.1))+
  theme_bw()+
  theme(legend.position = "none",
        panel.grid.major = element_blank(), panel.grid.minor = element_blank(),
        panel.background = element_blank(), 
        axis.line = element_line(colour = "black"),
        axis.ticks.y = element_blank(),
        axis.text.y = element_blank())+
  labs(y="f(x)", x="")
options(OutDec= ".")
```
